【裁判字號】    98,消債更,97
【裁判日期】    980624
【裁判案由】    更生事件
【裁判全文】
臺灣板橋地方法院民事裁定            98年度消債更字第97號
聲  請  人   甲○○
代  理  人   青含國律師
上列當事人因消費者債務清理事件聲請更生，本院裁定如下：
    主  文
更生之聲請駁回。
聲請費用由聲請人負擔。
    理  由
一、按債務人對於金融機構因消費借貸、自用住宅借款、信用卡
    或現金卡契約而負債務，在聲請更生或清算前，應提出債權
    人清冊，以書面向最大債權金融機構請求協商債務清償方案
    並表明共同協商之意旨，消費者債務清理條例（下稱消債條
    例）第151 條第1 項定有明文。而消債條例所定之前置協商
    程序，其立法目的係因債務人對於金融機構因消費借貸、自
    用住宅借款、信用卡或現金卡契約而負債務，其法律關係較
    單純明確，金融機構並已訂有債務協商機制，使債務人與多
    數債權人間能利用法院程序外解決之協商機制而自主解決其
    債務，如能協商成立，債務人或不須依消債條例聲請更生或
    清算，可因此疏減法院負擔，有效分配司法資源，遂採行協
    商前置主義。復依消債條例第3 條規定，債務人有不能清償
    債務或有不能清償之虞者，始得依消債條例所定更生或清算
    程序，清理其債務。又聲請更生或清算不合程式或不備其他
    要件者，法院應以裁定駁回之，但其情形可以補正者，法院
    應定期間先命補正，復為同條例第8 條所明定。
二、本件聲請人即債務人向本院聲請更生，主張其有不能清償債
    務之情事，曾於97年間以書面向最大債權金融機構即國泰世
    華商業銀行請求共同協商債務清償方案，惟最大債權銀行所
    提出清償條件，其無力負擔，有前置協商不成立通知書可稽
    ，為此爰依本條例之規定向本院提出更生聲請云云。
三、經查：
  (一)本件債務人因有不能清償債務之情事，曾於97年9 月15日以
    書面向國泰世華銀行請求共同協商債務清償方案，因債務人
    表示每月可還款金額為5,000 元，與銀行所建議的180 期、
    0 利率、每月還款9,015 元仍有差距，且債務人繼續協商意
    願低落而無法達成協議，而於97年10月16日遭國泰世華銀行
    以「未能接受顯足以負擔之還款方案」為由協商不成立結案
    ，此有國泰世華銀行陳報狀暨申請前置協商不成立通知書與
    通聯紀錄附卷可稽。
  (二)債務人於98年1 月24日聲請狀陳稱其95年薪資收入僅11萬元
    ，96年度則無收入，而每月卻需支出房租1 萬元及生活費
    8000 元 ，協商時確定之債務金額多達185 萬3639元，顯然
    有不能清償債務之情形等語，並提出95年度、96年度綜合所
    得稅各類所得資料清單及財產歸屬資料清單為證。惟查，債
    務人於97年9 月申請協商時，曾親筆書立「前置協商收入切
    結書」，記載於「.. 倫 （按：字跡不明致無法辨識）股份
    有限公司」上班，每月收入「18000 元」，且該份書面上也
    記載「茲依誠信原則聲明上述所填資料均無不實，如有虛偽
    、隱匿之情事，願負一切法律責任」此有國泰世華銀行陳報
    前置協商收入切結書可憑，故債務人於聲請狀所自陳的收入
    情形，是否實在，實有疑問。
  (三)查本條例之立法目的，是為使不幸陷入經濟困境之債務人得
    以清理債務、重建生活，並在清理過程中能保有符合人性尊
    嚴之最低基本生活，而非維持債務人過去慣常之寬逸生活，
    是於評估債務人是否有不能清償債務之情事時，並非由債務
    人任意主張其基本生活費用之數額，應秉持儘速清理債務並
    維持基本生活之精神，為合理判斷，以免造成濫用更生之裁
    判上債務清理程序。而依債務人所陳，其積欠之債務總金額
    為185 萬3639元，則本應盡力節省開支，爰參酌行政院主計
    處公佈之97年度臺灣省每人每月最低生活費用為9829元作為
    其每月必要支出金額之計算標準（該最低生活費用即包括食
    、衣、住、行等費用在內，且債務人既已負債大於資產，本
    應較一般人更節約支出，撙節開銷，自應以最低生活費為計
    算標準）。又依聲請人於財產及收入狀況說明書中記載，聲
    請人無須扶養任何親屬，故以聲請人每月收入18000 元扣除
    每月最低生活費用9829元後，尚餘有8171元可供債務人運用
    。則以最大債權銀行所提出的180 期、0 利率、每月還款
    9015 元 的協商方案而言，差距僅有844 元，而依債務人所
    提之前置協商不成立通知書所載，係因「未能接受顯足以負
    擔之還款方案」而協商不成立，然依卷附之國泰世華商業銀
    行之陳報狀內所附電話紀錄可知，債務人所陳報之每月可還
    款之數額卻僅有5,000 元，顯然欠缺聲請協商之誠意。
  (三)再經本院依職權查詢結果，債務人之前曾於94年6 月9 日向
    南山人壽保險股份有限公司同時投保個人壽險（保險金額80
    萬元）、個人傷害險（保險金額1 百萬元）、日額型健康醫
    療險（保險金額1000元）、日額型傷害醫療險（保險金額
    1000元）、個人實支實付型傷害醫療險（保險金額5 萬元）
    、個人實支實付型健康醫療險（保險金額1000元），之後又
    於97年8 月15日向富邦人壽保險股份有限公司同時投保個人
    壽險（保險金額30萬元）、個人傷害險（保險金額1 百萬元
    ）、日額型健康醫療險（保險金額1000元）、日額型傷害醫
    療險（保險金額2000元）、個人實支實付型傷害醫療險（保
    險金額3 萬元）、個人實支實付型健康醫療險（保險金額
    2000元），此有法務部保險犯罪防治通報資訊資料附卷可稽
    。上述南山人壽保險部分，至97年9 月1 日始辦理解約，投
    保期間共受領保險理賠金66256 元；而富邦人壽保險部分，
    至97年11月15日應繳保費未繳，於98年1 月14日停效，總保
    費月繳2556元，此分別有南山人壽、富邦人壽保險公司回函
    各一份在卷可憑。如前所述，消費者債務清理條例之立法精
    神，並非維持債務人過去慣常之寬裕生活，而係重新檢視消
    費行為樽節支出，故債務人既已有不能清償債務之事由，生
    活消費程度自應受有限制，每月生活開支，自不能與一般人
    等量齊觀，聲請人自當縮衣節食，刻苦生活，誠實履行清償
    債務，債務人既已負債而申請協商，自當刻苦生活以優先償
    債。目前政府已開辦全民健康保險，足以保障人民身體健康
    達一定標準，故債務人上開每月所需繳納的保險費，自應以
    清償債務為先。債務人一方面自97年8 月間起每月繳納富邦
    人壽保費而維持保險契約效力，另一方面卻於97年9 月間申
    請協商時陳稱只能每月償還5000元債務，顯見債務人毫不在
    意清償既有之債務，此無異只謀自身利益而罔顧債權人受償
    權利，自與前開立法精神有違。如以債務人每月可供運用的
    餘額8171元，再加計債務人上述每月所需繳納的保險費2556
    元，顯已超過最大債權銀行所提出的每月還款9015元的協商
    方案，更足認債務人並無不能清償債務之情事。
  (四)更何況，更生之目的在使全體債權人獲得公平之受償，並使
    債務人在經濟上得有更生之機會，防止社會經濟發生混亂。
    上開制度並非在使債務人恣意消費所造成之債務，轉嫁予債
    權人負擔；故法律所設債務人免責之制度，應在鼓勵勤勞誠
    實之債務人，而非縱容投機不誠實之債務人奢侈浪費，倘債
    務人於聲請更生或清算前之相當期間內，利用信用金融之機
    會，恣意為非屬通常生活所需之鉅額消費或作奢侈性、浪費
    性之消費，而不在意日後履行返還之能力，反而算計消債條
    例中之免責制度，濫用更生或清算程序以規避其應負擔之償
    還責任，自與前開立法本旨有違。經查，依據各債權人向本
    院陳報聲請人使用信用卡消費明細之結果，(1)據最大債權人
    國泰世華商業銀行陳報聲請人所積欠的64筆債務，其中多筆
    均為美容坊之開銷，包括詩威特消費12,000元、芳瑩美容坊
    消費總計56,680元、喬雲美容美體店消費24,950元、千喜美
    容坊消費總計54,850元，其所預支的現金及消費狀況已遠遠
    超過一般所需之每月生活費用，顯有奢侈浪費之虞。(2)據遠
    東國際商業銀行陳報聲請人有幾筆非通常生活所需之消費，
    如「元隆汽車股份有限公司」單筆消費金額即高達1 萬元，
    且其在本行曾申請2 筆代償款，將欠款由西轉東，再由東還
    西，明顯操作財務手段。(3)據新光商業銀行陳報聲請人現年
    僅37歲，正值壯年，目前仍加保中，應有收入來源，若努力
    工作當可清償其債務，另查其消費多屬預借現金、美容產品
    、百貨公司、電視購物、餐廳等等奢侈消費，恐有過分浪費
    之虞。(4)據萬泰商業銀行陳報聲請人88年7 月申辦現金卡，
    88 年 計提領71000 元，89年計提領33000 元，90年計提領
    69600 元，91年提領47000 元，92年提領90000 元，其如此
    提領，顯已超過一般之收支情況。(5)據台新商業銀行陳報聲
    請人現金卡提領金額明顯逾越一般人生活必要之支出金額，
    92年7 月累計40000 元，92年8 月更高達77000 元，都超過
    其每月所得支配金額，其負債原因顯然是因為浪費導致負擔
    過重所造成。(6)據台北富邦商業銀行陳報聲請人預借現金部
    份已佔信用卡消費款總額二分之一，且另有「也釋國際股份
    有限公司」（消費金額42260 元）及「元隆汽車股份有限公
    司」（消費金額50000 元）等高單價而功能不明確的消費，
    其確有用卡浮誇習性。以上債務人的消費內容，均有各債權
    人向本院陳報聲請人使用信用卡、現金卡消費明細資料附卷
    可稽，由此可知聲請人之負債原因顯與其恣意消費之情形有
    關，聲請人恣意為非屬通常生活所需之消費，而不在意日後
    履行返還償債之能力，自與前開立法本旨有違，且核與消費
    者債務清理條例第134 條第4 款所稱：「浪費、賭博或其他
    投機行為，致財產顯然減少或負擔過重之債務」等不免責事
    由相當。本件再經各債權人等均具狀表示反對債務人之更生
    聲請，顯見本件縱令進入更生程序，亦將因其更生方案無法
    獲致債權人會議通過或法院認可而宣告清算，徒增程序勞費
    ，毫無實益。
四、綜上所述，本件更生之聲請既不符合消費者債務清理條例第
    3 條所定「不能清償債務或不能清償之虞」要件，且上開欠
    缺又屬無從補正，依上說明，自應駁回其聲請，爰裁定如主
    文。
中    華    民    國    98    年    6     月    24    日
              民事第三庭    法      官  劉以全
上為正本係照原本作成
如不服本裁定，應於裁定送達後10日內，以書狀向本院提出抗告
，並繳納抗告費新臺幣1千元
中    華    民    國    98    年    6     月    24    日
                            書  記  官  劉昌明


司法院資訊處製作；財團法人民間司法改革基金會備份。
